【裁判字號】    95,台上,6535
【裁判日期】    951124
【裁判案由】    偽造文書
【裁判全文】
最高法院刑事判決            九十五年度台上字第六五三五號
上  訴  人  甲○○
                    號
            乙○○
                    號
上 列一 人
選任辯護人  廖學忠律師
上  訴  人  丙○○  女民國○○年○月○○日生
                    身分證統一編號：Ｚ000000000
                    住台灣省台東縣台東市○○路107巷10號
選任辯護人  邱聰安律師
上列上訴人等因偽造文書案件，不服台灣高等法院花蓮分院中華
民國九十三年八月五日第二審判決（九十一年度上訴字第二六五
號，起訴案號：台灣台東地方法院檢察署八十九年度偵字第一九
七二號），提起上訴，本院判決如下：
    主  文
原判決撤銷，發回台灣高等法院花蓮分院。
    理  由
本件原判決認定上訴人甲○○自民國八十六年至八十七年二月二
日、上訴人乙○○自八十七年二月二日至八十八年五月二十七日
，先後擔任臺灣省自來水股份有限公司第十區管理處（以下簡稱
第十區管理處）總務室物品採購業務，為依據法令從事於公務之
人員；上訴人丙○○係台東縣台東市飛鳳書局及一支主書局店王
之實際負責人。甲○○、乙○○明知採購業務應依第十區管理處
於八十五年七月修訂之「廠所授權經費處理審核準則」第十四條
之規定辦理，竟分別與台東縣台東市飛鳳書局、一支主書局店王
之實際負責人丙○○共同基於概括之犯意聯絡，連續為下列於其
等所掌公文書上登載不實之行為：(一)甲○○於八十六年十二月為
第十區管理處辦理如原判決附表一所示之二筆物品之採購，其明
知上開二筆採購均超過新台幣一萬元，依規定應向三家營業登記
有案之廠商取具估價單，據實製作「估（比）價情形簽辦單」後
簽請辦理採購，竟授意丙○○設法提供三家廠商之估價單參加比
價，而丙○○則向台東市紐約書局之實際負責人徐傳宗索取已蓋
有店章之空白估價單，並自行在二張空白估價單上填具品名及金
額等虛妄之內容後，連同以飛鳳書局、一支主書局店王名義出具
之各二紙估價單，一併交付甲○○使用。甲○○則於明知其並無
確實取具前開三家廠商估價單事實之情形下，於該附表一所示之
時間，連續二次在其職務上所製作之二份「估（比）價情形簽辦
單」上，登載該二筆採購業經依法估（比）價結果，以飛鳳書局
商號為最低價之不實事項後，檢附丙○○所交付之估價單簽請核
准採購，足生損害於第十區管理處及其他有意參與估（比）價競
爭之廠商。(二)乙○○自八十七年二月十八日起至八十八年五月二
十七日止，於辦理如原判決附表二所示之四十四筆物品之採購時
，由丙○○分別向徐傳宗、台東市鴻勝文具行之負責人洪鴻源、
同市廣文書局之負責人林富妹、同市新源美行之負責人蔡文雄及
同市台祥圖書有限公司台東地區負責人吳怡平，索取已蓋有上開
五家文具圖書商行店章之空白估價單後，自行填具品名及金額等
虛妄之內容後，分次連同飛鳳書局或一支主書局店王名義所出具
之估價單，一併交付乙○○使用。乙○○則於該附表二所示之時
間，先後四十四次在明知其並無確實取具如該附表二所示之二或
三家廠商估價單事實之情形下，連續於其職務上所製作之四十四
份「估（比）價情形簽辦單」上，登載該四十四筆採購俱經依法
估（比）價結果以如該附表二所示之廠商為最低價之不實事項後
，檢附丙○○所交付之估價單簽請核准採購，足生損害於第十區
管理處及其他有意參與估（比）價競爭之廠商等情。因認第一審
論處上訴人等共同連續公務員明知為不實之事項，而登載於職務
上所掌之公文書，足以生損害於公眾及他人罪刑，為無不合，予
以維持，駁回上訴人等在第二審之上訴，固非無見。
惟查：(一)按刑事審判上之共同被告，係為訴訟經濟等原因，由檢
察官或自訴人合併或追加起訴，或由法院合併審判所形成，其間
各別被告及犯罪事實仍獨立存在。故共同被告對於其他共同被告
之案件而言，為被告以外之第三人，本質上屬於證人，為確保被
告對證人之詰問權，證人於審判中，應依法定程序，到場具結陳
述，並接受被告之詰問，其陳述始得作為認定被告犯罪事實之判
斷依據。刑事訴訟法於九十二年二月六日經總統公布增訂第二百
八十七條之二規定：「法院就被告本人之案件調查共同被告時，
該共同被告準用有關人證之規定。」，並於同年九月一日施行。
本件原審於九十三年七月十五日審判時，對甲○○、乙○○之案
件調查其他共同被告即丙○○時，未依前開規定適用人證之調查
程序，俾使丙○○立於證人之地位而為陳述，致有不當剝奪甲○
○、乙○○對於證人之正當詰問權，其所踐行之訴訟程序難謂適
法。又被告以外之人於審判外之言詞或書面陳述，除法律有規定
者外，不得作為證據，刑事訴訟法第一百五十九條第一項定有明
文。而所謂法律有規定者，即包括同法第一百五十九條之一至第
一百五十九條之五所規定傳聞證據具有證據能力之例外情形。故
如欲採被告以外之人於審判外之言詞，即如警詢或檢察官偵查中
之言詞為證據時，必須符合法律所規定之例外情形，方得認其審
判外之陳述有證據能力，並須於判決中具體說明其符合傳聞證據
例外可信之情況及心證理由，否則即有違證據法則及判決不備理
由之違誤。原判決採取丙○○於法務部調查局東機組及偵查中之
供述為論處甲○○、乙○○二人之犯罪依據，但未敘明其得為證
據之理由，亦有判決不備理由之違法。(二)按連續犯之成立，除主
觀上須基於一個概括之犯意外，客觀上須先後數行為，逐次實施
而具連續性，侵害數個同性質之法益，其每一前行為與次行為，
依一般社會健全觀念，在時間差距上，可以分開，在刑法評價上
，各具獨立性，每次行為皆可獨立成罪，構成同一之罪名，始足
當之；如數行為於同時同地或密切接近之時地實施，侵害同一之
法益，各行為之獨立性極為薄弱，依一般社會健全觀念，在時間
差距上，難以強行分開，在刑法評價上，以視為數個舉動之接續
施行，合為包括之一行為予以評價，較為合理，則屬接續犯，而
為包括之一罪。依原判決認定之事實，甲○○基於概括之犯意，
於八十六年十二月十二日，連續二次在其職務上所製作之二份「
估（比）價情形簽辦單」上，登載該二筆採購業經依法估（比）
價結果，以飛鳳書局商號為最低價之不實事項後，檢附丙○○所
交付之估價單簽請核准採購，足生損害於第十區管理處及他人等
情。惟在同一時間，所填載之二份「估（比）價情形簽辦單」，
究竟是否為可分之二行為，或是同時同地所為之接續行為，依原
判決所認定之犯罪時間均為同一日而言，並無從加以判斷。原審
未詳加調查審認，致事實尚非明確，本院無從為適用法律當否之
判斷。(三)依原判決認定之事實，丙○○取得如原判決附表一、二
所列已蓋好店章之空白估價單，並自行在空白估價單上填具品名
及金額等虛妄之內容後，交付甲○○、乙○○於公文書上為不實
之登載等行為。但依卷內之證據資料，該空白估價單似均由原判
決附表所列之商家所蓋，似屬合法之空白授權估價單，丙○○取
得後在其上填載品名、金額之內容，如與市價相當，不超出合理
利潤範圍，能否認屬虛妄，並非無疑。又甲○○、乙○○在「估
（比）價情形簽辦單」上記載飛鳳書局商號為最低價之記載，似
與所附之三張估價單比價結果相符，如何認定為不實？原判決均
未敘明所憑之證據及其認定之理由，有判決不備理由之違法。上
訴意旨均執以指摘原判決不當，非無理由，應認原判決有發回更
審之原因。又原判決不另諭知乙○○無罪部分，本乎審判不可分
原則，應併予發回，附此敘明。
據上論結，應依刑事訴訟法第三百九十七條、第四百零一條，判
決如主文。
中    華    民    國  九十五  年   十一   月  二十四  日
                      最高法院刑事第十庭
                          審判長法官  洪  清  江
                                法官  石  木  欽
                                法官  李  伯  道
                                法官  林  勤  純
                                法官  陳  晴  教
      本件正本證明與原本無異
                                      書  記  官
中    華    民    國  九十五  年   十一   月   三十   日
                                                      Ｑ


司法院資訊處製作；財團法人民間司法改革基金會備份。
